【裁判字號】    88,上訴,3696
【裁判日期】    890106
【裁判案由】    偽造文書等
【裁判全文】
臺灣高等法院刑事判決                          八十八年度上訴字第三六九六號
    上  訴  人  臺灣士林地方法院檢察署檢察官
    上  訴  人
    即  被  告  癸○○
    被      告  壬○○
                辛○○
                子○○
                丑○○
    右四人共同
    選任辯護人  張獻村
右上訴人因被告等偽造文書等案件，不服臺灣士林地方法院八十六年度訴字第九一○
號，中華民國八十八年七月三十一日第一審判決（起訴案號：臺灣士林地方法院檢察
署八十五年度偵字第一一四００號）提起上訴，本院判決如左：
    主  文
原判決關於癸○○部分撤銷。
癸○○連續行使偽造私文書，足以生損害於他人，處有期徒刑貳年陸月，會單上偽造
之「子○○」署押一枚沒收。
檢察官對壬○○、辛○○、子○○、丑○○之上訴駁回。
    事  實
一、癸○○利用其在台北市北投地區販賣蚵仔麵線，與當地居民熟識之機會，於民國
    八十二年一月五日，在其台北市○○區○○街五十九號住處，自任會首邀組每會
    新台幣（下同）二萬元之民間互助會，會員（含會首）共計五十一會，約定每月
    五日開標，採內標制，每次以投標金額最高者得標，會期自該日起至八十六年三
    月五日止（下稱甲會），該會均由癸○○向未得標之會員，按標息收集會款交予
    得標會員。癸○○嗣因先前負債，其經濟已呈現周轉不靈狀態，遂基於意圖為自
    己不法之所有及行使偽造私文書之概括犯意，自八十四年十一月五日起，至八十
    五年九月五日止，連續在上址先後十一次於附表一所示之時間以附表一所示之競
    標利息，冒用「王太太」、「阮」（即丙○○）及其他不詳活會會員之名義，除
    自書「王太太」名字及競標利息外，並利用不知情之人書寫「阮」麗琳部分名字
    及競標利息，偽造王太太及丙○○名義之投標單準私文書外（投標單均於開標後
    丟棄而滅失），其餘均僅書寫競標利息於投標單上（因該投標單並未載明被冒標
    人之姓名，則既無被冒用者之名義，即無偽造他人名義之文書可言，尚不構成偽
    造私文書或偽造準私文書），持以參與投標並冒標得逞，致該十一人及其他活會
    會員不疑有詐，均陷於錯誤，而按期如數繳交會款達二百六十四萬七千五百元，
    足以生損害於該十一人及甲會其他活會會員（被冒標會員姓名、冒標時間、標息
    及詐得活會款項，均詳如附表一，含會員乙○○部分超收六百元）。嗣癸○○為
    支付龐大開銷，遂採以會養會方式，並基於同一行使偽造私文書之概括犯意，於
    八十四年一月十五日，在上址，再以不知情之兒子子○○名義擔任會首，冒用子
    ○○名義邀組每會二萬元之民間互助會，並利用不知情之丑○○偽以子○○為會
    首之名義書立互助會單，而偽造子○○為會首名義制作之私文書互助會單，嗣由
    癸○○分別交付予參加該互助會之會員，足以生損害於子○○及該互助會會員，
    而此互助會之會員（含會首）共計七十一會，約定每月十五日開標，逢六、十二
    月於三十日再加標一次，採內標制，每次以投標金額最高者得標，會期自該日起
    至八十九年一月十五日止（下稱乙會），該會均由癸○○向未得標之會員，按標
    息收集會款交予得標會員。癸○○因周轉不靈，遂基於同一意圖為自己不法所有
    之概括犯意，自八十五年二月十五日起，至八十五年九月十五日止，連續在上址
    先後九次於附表二所示之時間以附表二所示之競標利息，冒用不詳活會會員名義
    ，於投標單上書寫競標利息（因該投標單並未載明被冒標人之姓名，則既無被冒
    用者之名義，即無偽造他人名義之文書可言，尚不構成偽造私文書或偽造準私文
    書），持以參與投標並冒標得逞，致該九人及乙會其他活會會員不疑有詐，均按
    期如數繳交會款達六百六十萬二千四百元，足以生損害於該九人及乙會其他活會
    會員（被冒標會員姓名、冒標時間、標息及詐得活會款項，均詳如附表二）。迨
    八十五年十月間，該等互助會停標，甲、乙二會會員始知受騙，共被詐得會款達
    九百二十四萬九千九百元。
二、案經卯○○、寅○○、甲○、辰○○○、巳○○、丙○○、丁○○、己○○訴請
    臺灣士林地方法院檢察署檢察官偵查起訴。
    理  由
一、右揭事實，業據上訴人即被告癸○○迭於偵審中坦承不諱，並經告訴人卯○○、
    寅○○、甲○、辰○○○、巳○○、丙○○、丁○○、己○○等人指訴綦詳在卷
    ，而被告癸○○於八十五年九月五日向甲會活會會員乙○○超收六百元之情，亦
    據證人陳淑貞於偵查時（見偵卷第二四頁正面及證人乙○○於原審法院審理時（
    見原審八十六年十月二十九日訊問筆錄）分別證述在卷，並有甲、乙二會互助會
    會單影本二紙在卷可稽，又被告癸○○並未經其子子○○之同意，冒用子○○名
    義擔任乙會互助會會首，並囑咐其女兒丑○○代為書寫該互助會會單等情，復經
    子○○及丑○○分別供述在卷，而被告癸○○所邀組之甲、乙二會互助會，其每
    月得標之金額，有告訴人提出之標金紀錄明細表二紙附卷可參，並為被告癸○○
    所不否認，至該明細表僅記載得標金額及時間，並未詳細記錄各次得標者之姓名
    ，以致無從認定被告癸○○冒標附表一、二所示二組互助會之確實時間及被冒標
名義人，則既無具體證據足為被告癸○○應為較重處罰之認定，基於罪疑唯輕之
    原則，被告癸○○冒標時間，分別以列於發覺前之最後十一次、最後九次之算法
    ，對其最為有利，故推算被告癸○○冒標之時間如附表一、二所示；而依前揭標
    金紀錄明細表上所載被告癸○○各該次冒標之金額，被告癸○○各該次冒標而詐
    得之款項分如附表一、二所載，綜上所述，本件事證明確，被告癸○○犯行，洵
    堪認定。
二、按民間互助會，除有特別約定外，僅係會首與會員訂立之契約，會員與會員間並
    無法律關係存在，而已得標會員，依據其與會首間之契約，無論何人得標，均有
    按期繳交會款之義務，自無因受詐術而交付死會會款可言，故會首冒名盜標，其
    詐欺所得之款，應僅限於未得標會員繳納之會款（至民法債編於八十八年四月二
    十一日修正公布後，就會員與會首、會員與會員間之權利義務關係雖略有調整，
    然於本件修正已成立之犯罪，就被害人及所詐得金額之認定不生影響），而被告
    癸○○偽填金額於投標單上，並於未書明「標單」字樣之投標單上偽簽被冒標人
    「王太太」、「阮」麗琳之姓名，此依據會員間標會之習慣，足以表示該一定金
    額即為標取會款之利息，該姓名即為標取會款之會員，是偽造標單，應認為係偽
    造行為時刑法第二百二十條以文書論之私文書（最高法院七十四年度台上字第五
    六一二號判決意旨、八十二年度台上字第二一七號判決意旨及八十七年度台上字
    第四八二號判決意旨參照），是核被告癸○○意圖為自己不法之所有，假冒會員
    「王太太」、「阮」麗琳及其他不詳活會會員之名義，並先後二次偽簽「王太太
    」、「阮」麗琳之署押，偽造依習慣表示投標會款及由何人標會之標單，持向參
    與本件互助會之會員行使，而冒標詐取活會會員會款，足生損害於「王太太」、
    「阮」麗琳及其他各該活會會員，就此所為係犯刑法第二百十六條、第二百二十
    條第一項、第二百十條之行使偽造（準）私文書罪，及同法第三百三十九條第一
    項之詐欺取財罪，另被告癸○○利用不知情之子○○為互助會會首，並冒用子○○名義書立互助會單，持以交付各該參加互助會之會員，足生損害於子○○及該
    互助會會員，就此所為係犯刑法第二百十六條、第二百十條之行使偽造私文書罪
    。而被告癸○○各偽造署押之行為均係偽造私文書之部分行為，而偽造私文書後
    進而持以行使，其偽造私文書之低度行為應為行使之高度行為所吸收，均不另論
    罪。被告癸○○利用不知情之人書寫上載「阮」麗琳名義及競標利息之標單，暨
    利用不知情之丑○○書寫子○○為會首名義之互助會會單，以實施偽造私文書犯
    行，係屬間接正犯。又被告癸○○所為上開各次冒標詐取會款，皆係同時向多數
    之活會會員詐取會款，其各個冒標詐欺之犯行，均同時侵害多數人之財產法益，
    屬一行為觸犯數個相同之詐欺罪名，為同種想像競合犯，依刑法第五十五條規定
    ，均應從一詐欺取財罪處斷，被告癸○○先後多次行使偽造私文書及先後多次詐
    欺取財犯行，時間緊密，手段雷同，各觸犯構成要件相同之罪名，顯均係基於概
    括犯意反覆實施，各均應依連續犯規定論以一罪，並加重其刑，而被告癸○○所
    犯連續行使偽造私文書罪與連續詐欺取財罪間，有方法結果之牽連關係，為牽連
    犯，依刑法第五十五條規定，應從一重之連續行使偽造私文書罪處斷。公訴人起
    訴事實雖未敘及被告癸○○行使偽造私文書之犯行，然檢察官就犯罪事實之一部
    起訴者，其效力及於全部，該部分事實與公訴人起訴之犯罪事實既具有裁判上一
    罪關係，依審判不可分原則，本院自得併予審理。原審就被告癸○○上述犯行據
    以論罪科刑，固非無見。惟查原審就被告癸○○利用不知情之子○○名義為互助
    會會首，並利用不知情之丑○○偽造子○○為會首名義之互助會會單，而持以交
    付各該互助會會員，觸犯行使偽造私文書犯行部分，疏未論及，尚有未洽。另被
    告癸○○就甲會互助會，於八十五年四月五日及五月五日各所競標利息均係五千
    二百元，原審誤認為五千元，亦有未洽。是檢察官依告訴人之請求提起上訴，其
    上訴意旨指摘原審就被告癸○○量刑過輕，固無理由，惟原判決關於被告癸○○
    部分既有可議之處，自應由本院予以撤銷改判。爰審酌被告癸○○尚無不良前科
    紀錄，其因個人理財不當，竟起意冒標所召集互助會之會款之犯罪動機，其先後
    冒標多達二十次，所詐得會款高達九百二十四萬九千九百元，被害之會員非少，
    所生危害非輕，且迄仍未能與被害人達成民事上和解，惟其犯後坦承犯行，態度
    尚佳，並其生活狀況、智識程度等一切情狀，仍量處有期徒刑二年六月，至乙會
    互助會會單上偽造之子○○署押一枚，依刑法第二百十九條規定宣告沒收，而被
    告癸○○偽造之投標單二紙（上有偽造「王太太」、「阮」之署押），已於冒標
    後丟棄滅失，此據被告癸○○供述在卷，自不為沒收之諭知，附此敘明。
三、公訴意旨另以：被告癸○○於八十二年一月五日、八十四年一月十五日，分別招
    募前開甲、乙二組民間互助會行為，亦涉有刑法第三百三十九條第一項之詐欺罪
    嫌，並認其自八十二年二月間起至八十四年十月間止（即附表一、二第一次冒標
    時間前），即偽造投標單以冒標會款，同涉有刑法偽造文書及詐欺取財罪嫌云云
    。惟查，一般民間互助會之招募，多係因會首急需現金週轉或為圖得較一般金融
    機構為低之利息利益，故自不得僅以會首因急需現金週轉而招募互助會，即據以
    認定其係施用詐術，或招募之初即有為自己不法所有之詐欺犯意。查被告癸○○
    於八十二年一月五日、八十四年一月十五日分別招募甲、乙二組互助會，各進行
    至八十五年九月五日、八十五年九月十五日開標完畢後始告停會，分別已進行四
    十五會及二十四會（含會首），被告除自八十四年十一月五日、八十五年二月十
    五日起冒標外，均按時開標、繳付會首款及收付會款予得標會員，被告癸○○若
    於邀組互助會之初，即具有不法所有之詐欺意圖，其又何以未於收取會首款後即
    行宣告停標，竟於進行四十五會及二十四會後始行冒標，實有違常理，是尚難認
    為被告癸○○招募該二組互助會伊始係施用詐術，或有為自己不法所有之詐欺犯
    意，其自始既無施用詐術使會員陷於錯誤之情事，亦無為自己不法所有之詐欺意
    圖，顯與詐欺罪之構成要件尚屬有間。而被告癸○○行使偽造投標單私文書以詐
    取會款之犯罪時間，已詳如前述，尚難遽認其自八十二年二月間起至八十四年十
    月間止（即附表一、二第一次冒標時間前）即有此部分犯行，此外，復查無其他
    積極證據足資認定被告癸○○有前述犯行，就此原應為無罪之諭知，惟公訴意旨
    認此二部分與前開有罪部分有連續犯之裁判上一罪關係，爰不另為無罪之諭知，
    附此敘明。
四、公訴意旨又以：被告癸○○前開所為，除行使偽造「王太太」、「阮」麗琳部分
    私文書外，尚涉犯刑法連續行使偽造私文書罪嫌云云。然按犯罪事實應依證據認
    定之，無證據不得推定其犯罪事實，經查，本件並無任何公訴人所指被告偽造之
    投標單扣案，且依被告癸○○所述，其不識字，所製作之投標單上均僅記載標息
    ，並無「標單」二字之記載，除「王太太」、「阮」麗琳部分外，亦未偽簽被冒
    標人之姓名；而告訴人等於偵查中固指訴被告癸○○於投標單上有書寫被冒標人
    之名字及金額，但於原審法院調查時，或有陳明未去看開標者，或有改稱未注意
    何人寫者（均詳原審八十六年十月二十九日訊問筆錄），以渠等所陳上情，如何
    能確知被告癸○○係於何次冒標？又何以得知投標單上有無書寫姓名？反觀證人
    王朝全證述：伊參加甲會一會，是死會，因人住在彰化，有託癸○○競標（原審
    八十六年十二月十二日訊問筆錄），證人陳薪如亦證稱：在開標現場有看見會員
    用電話與癸○○聯絡請她代標，癸○○在標單寫金額，但沒有寫名字（原審八十
    六年十一月二十六日訊問筆錄）各等語綦詳，是告訴人等果有察知被告癸○○於
    投標單上書寫投標人之姓名，則依證人上揭所述，亦有可能係被告受託而代人書
    寫，此外復查無其他積極證據足資認定被告癸○○另有於投標單上偽簽被冒標名
    義人姓名之犯行，是該等投標單上並無偽簽他人姓名之情應可確定，揆諸前揭說
    明，該等標單尚非文書或準文書，自與刑法第二百十條偽造文書之構成要件有間
    ，原應諭知無罪，惟公訴意旨認此部分與前開有罪部分有連續犯之裁判上一罪關
    係，爰不另為無罪之諭知，併此說明。
五、公訴意旨略以：被告壬○○與被告癸○○為夫妻關係，而被告辛○○、子○○、
    丑○○三人則為其子女，其等推由癸○○及子○○分別擔任附表一、二互助會會
    首，共同偽造投標單，詐欺會款，因認被告壬○○、辛○○、子○○、丑○○四
    人亦共同涉有連續行使偽造私文書及詐欺取財罪嫌。
六、按犯罪事實應依證據認定之，無證據不得推定其犯罪事實，刑事訴訟法第一百五
    十四條定有明文；次按認定犯罪事實，須依證據，而所謂證據，係指合法之積極
    證據就犯罪事實能為具體之證明者而言；又認定不利於被告之事實，須依積極證
    據，苟積極證據不足為不利於被告事實之認定時，即應為有利於被告之認定，更
    不必有何有利之證據，最高法院三十年上字第八一六號著有判例。再所謂「積極
    證據足以為不利被告事實之認定」，係指據為訴訟上證明之全盤證據資料，在客
    觀上已達於通常一般之人均不致於有所懷疑，而得確信被告確曾犯罪之程度，若
    未達到此一程度，而有合理懷疑之存在時，即無從為有罪之確信，此觀同院七十
    六年度台上字第四八九六號判例意旨自明。又告訴人之指訴，無非係以使被告受
    刑事追訴處罰為目的，是其陳述是否與事實相符，仍應調查其他證據以資審認（
    參照最高法院五十二年度台上字第一三００號判例）。查公訴人認被告壬○○、
    子○○、辛○○、丑○○四人與被告癸○○共同連續涉有刑法詐欺、偽造文書罪
    嫌，無非係以：被告壬○○與癸○○為夫妻關係，告訴人猶稱標會時被告壬○○
    均有在場，壬○○亦自承曾幫其妻收取會款，對其妻利用招會詐欺會員之行為要
    難諉為不知。又被告癸○○標會之地點是被告辛○○提供的工廠，辛○○自承曾
    幫其母親收取會款，二人為母子關係，既提供場地給其母親標會，被告癸○○對
    鉅額之會款，究竟用至何處，始終無法交代，顯見癸○○詐得會款乃用以支付全
    家費用及供其小孩創業之用。另被告子○○既同意當乙會會首，自當負起會首之
    責任，公正監督該會至會結束為止，二人為母子關係，對母親要利用其名義招會
    詐欺，難稱不知，顯見被告子○○自招會伊始即與其母親共謀詐欺被害人，且告
    訴人猶指訴癸○○招此會時，說子○○缺錢要起會等語，顯見子○○並非僅為掛
    名之首會而已，事實上仍收受相當好處。至被告丑○○部分，告訴人指陳會單及
    標單是丑○○幫忙寫的，標會時其亦在場，丑○○亦承認幫其母親書寫甲、乙二
    會之會單，因認與其母親有犯意之聯絡及行為之分擔，執為論據。訊據被告壬○○、子○○、辛○○、丑○○四人均矢口否認有公訴人指訴之偽造文書、詐欺取
    財犯行，並均辯稱本件互助會均係由癸○○自行處理，渠等並未參與邀組互助會
    及冒標會款，對癸○○之行為並不知情等語，被告子○○另辯稱：伊於八十五年
    五月間才搬回台北，之前均住在高雄，並不知道伊母親癸○○以其名義擔任會首
    云云，被告丑○○辯稱：因伊母親癸○○不識字，叫伊幫忙寫會單，伊都依母親
    指示而寫，並不知伊母親何以以子○○為會首云云。經查，關於前揭甲、乙互助
    會之召募、主持開標、收取會款、結算會款等事宜，均為被告癸○○負責處理等
    情，為告訴人卯○○、寅○○、甲○、辰○○○、巳○○、丙○○、丁○○、己○○等人所是認，而被告壬○○、辛○○、子○○、丑○○四人於互助會中參與
    何事，雖據告訴人等及證人潘文能、陳淑貞、戊○○等人供、證稱：壬○○、辛○○於標會時有在場，後有幫忙收會款，丑○○有幫忙寫會單、標單，子○○是
    乙會會首等語在卷（見偵查卷第二十二頁背面、第二十四頁背面、第四十二頁正
    面、第五十二頁背面、第一五九頁背面）。惟依告訴人卯○○於原審法院審理時
    供稱：去開標時，甲乙會均由癸○○主持，伊去三、四次，見過壬○○及辛○○
    在場招呼會員，平日是癸○○向伊收會錢，不知會單、標單何人寫；告訴人寅○○供稱：伊平日沒有去看開標，有去看時，是癸○○主持，壬○○在旁招待，現
    場標單不知何人寫，未見過丑○○寫標單、會單；而告訴人丁○○指稱：是癸○○主持開標，壬○○、辛○○在場招呼會員，壬○○、癸○○都有來收過會錢，
    未注意標單何人寫，沒有注意到丑○○有寫標單；另告訴人甲○供稱：開標時未
    注意壬○○、辛○○在做什麼；告訴人辰○○○則稱：未去看開標，不知丑○○
    有無寫標單各等語在卷（以上均詳原審八十六年十月二十九日訊問筆錄）。另證
    人即互助會會員李陳淑貞於原審法院審理時證稱：伊很少去看開標，是癸○○主
    持、結算會款，伊不知會單、標單是何人寫，不知道丑○○有無幫忙寫標單；而
    證人戊○○則證稱：有一、二次看到丑○○寫標單，但不知內容，幫何人寫也不
    知道各等情（以上亦詳原審八十六年十月二十九日訊問筆錄），由上可知，互助
    會會員於偵、審中所述被告壬○○、辛○○、子○○、丑○○四人參與互助會進
    行內容情節非一，而查，果被告丑○○於本件互助會每月開標時曾在場幫忙寫標
    單，何以前往標會之互助會會員有不同之指述；且告訴人丙○○及證人陳薪如、
    沈素華、庚○○、廖大川、陳枝松均供、證稱：前往標會時未看到丑○○寫標單
    等語在卷可參。另查，被告子○○若確係擔任前揭乙會互助會之會首，何以依告
    訴人所述均係由被告癸○○召募渠等參加，並無被告子○○主持互助會開標及收
    付會款之情事，此顯與一般擔任互助會會首所應扮演之角色有違。茲被告癸○○
    亦供稱：因自己已經起了一會，怕人家較不會參加，才騙會員說子○○要買房子
    ，以子○○名義召募乙會，子○○並不知情；而互助會會單是丑○○幫忙寫的，
    投標單則由伊自己寫；另壬○○、辛○○只有幫忙收會款等語在卷。另經原審法
    院詰之告訴人等亦陳稱：是聽癸○○說子女買房子須用錢起會，沒有聽過子○○
    本人說過，也沒有看過子○○本人在開標現場等情（見原審八十六年十一月十四
    日訊問筆錄）。是依上所述，被告丑○○所辯並無於互助會開標時書寫標單等語
    ，暨被告子○○所辯伊並不知其母親以之為互助會會首等語，尚非無據。而查被
    告壬○○與被告癸○○係屬夫妻，至被告辛○○則係被告癸○○之子，被告癸○○召募互助會，而開標地點在被告壬○○、癸○○夫妻二人住處及被告辛○○工
    作之店內，則於開標時被告壬○○、辛○○在場乃屬當然，而在場並協助招呼客
    人，亦符常情，又被告壬○○及辛○○基於為被告癸○○之夫及子之身分，於被
    告癸○○不在時或不方便之際幫忙收會錢，實屬情理之常。另被告癸○○年歲己
    大，且不識字，被告丑○○基於為人之女兒，而依被告癸○○之指示，幫忙書寫
    互助會會單，誠不知有何不當之處，況查依前所述，被告癸○○於召募互助會之
    初，並無何具有不法所有之詐欺意圖，至被告癸○○何以冒用被告子○○名義擔
    任乙會互助會會首，已如前述，並無何積極證據足資證明被告丑○○知情或與被
    告癸○○有何犯意聯絡，是尚難因被告丑○○代為書寫本件互助會會單，即遽認
    被告丑○○應與被告癸○○共負其責，被告壬○○、辛○○及丑○○各上揭所為
    ，實與本件詐欺、偽造文書犯行無何因果關係，況參諸現今社會，夫妻間財產各
    自獨立運用己漸普遍，父母與成家子女間財務狀況亦各自獨立，家庭主婦為個人
    投資招集互助會，亦非鮮見，被告癸○○從事販賣蚵仔麵線，而依告訴人等之所
    供，被告癸○○前後從事召募互助會，已有多年，先後已處理互助會多會，是被
    告癸○○雖年歲已大，且不識字，尚難認其無處理本件互助會之能力，告訴人等
    以被告壬○○、辛○○、子○○及丑○○與被告癸○○係屬夫妻、母子關係，即
    遽認必知情或有犯意聯絡，實屬臆測之詞，本件既查無積極證據足資證明被告壬○○、辛○○、子○○、丑○○四人與被告癸○○有共同詐欺、偽造文書之犯意
    聯絡，或有分擔任何互助會詐騙會款行為，被告壬○○、辛○○、子○○、丑○○四人所辯並無詐欺、偽造文書犯行，應堪採信，原審因而以不能證明被告壬○○、辛○○、子○○、丑○○四人犯罪，而均為無罪之諭知，經核並無不合，檢
    察官依告訴人之請求提起上訴，其上訴意旨猶執被告壬○○、辛○○、子○○、
    丑○○四人與被告癸○○之關係，而認被告壬○○等四人對於被告癸○○所為尚
    難諉為不知，而指摘原審判決被告壬○○等四人無罪係屬不當，惟依前所述，檢
    察官上訴，尚難認有理由，應予駁回。
據上論斷，應依刑事訴訟法、第三百六十八條、第三百六十九條第一項前段、第三百
六十四條、第二百九十九條第一項前段、刑法第五十六條、第二百十六條、第二百二
十條第一項、第二百十條、第三百三十九條第一項、第五十五條、第二百十九條，罰
金罰鍰提高標準條例第一條前段，判決如主文。
本案經檢察官陳吉穗到庭執行職務。
中    華    民    國    八十九    年       一       月        六        日
                              台灣高等法院刑事第三庭
                                  審判長法  官  張  連  財
                                        法  官  李  英  勇
                                        法  官  張  傳  栗
右正本證明與原本無異。
如不服本判決應於收受送達後十日內向本院提出上訴書狀，其未敘述上訴之理由者並
得於提起上訴後十日內向本院補提理由書（均須按他造當事人之人數附繕本）。
                                        書記官  王  秀  雲
中    華    民    國     八十九   年       一       月        七        日
附錄：本案論罪科刑法條全文
刑法第二百十條：
偽造、變造私文書，足以生損害於公眾或他人者，處五年以下有期徒刑。
刑法第二百十六條：
行使第二百十條至第二百十五條之文書者，依偽造、變造文書或登載不實事項或使登
載不實事項之規定處斷。
刑法第二百二十條第一項：
在紙上或物品上之文字、符號，依習慣或特約，足以為表示其用意之證明者，關於本
章之罪，以文書論。
刑法第三百三十九條第一項：
意圖為自己或第三人不法之所有，以詐術使人將本人或第三人之物交付者，處五年以
下有期徒刑、拘役或科或併科一千元以下罰金。
附表一：八十二年一月五日（甲會）
┌──┬────┬───┬──────────┬───┬────────┐
│編號│被冒標會│會單上│  冒  標  時  間    │標  息│詐得活會款項    │
│    │員姓名  │號碼  │                    │      │（標金-標息)    │
│    │（有二次│      │                    │      │×活會人數（須  │
│    │為「王太│      │                    │      │扣除會首及死會  │
│    │太」及「│      │                    │      │數）            │
│    │阮」麗琳│      │                    │      │                │
│    │，惟不知│      │                    │      │                │
│    │何次冒標│      │                    │      │                │
│    │）      │      │                    │      │                │
├──┼────┼───┼──────────┼───┼────────┤
│一  │不詳    │不詳  │八十四年十一月五日  │5,500 │(20,000- 5,500) │
│    │        │      │                    │      │×17=246,500    │
├──┼────┼───┼──────────┼───┼────────┤
│二  │不詳    │不詳  │八十四年十二月五日  │5,800 │(20,000-5,800)  │
│    │        │      │                    │      │×17=241,400    │
├──┼────┼───┼──────────┼───┼────────┤
│三  │不詳    │不詳  │八十五年  一月五日  │5,800 │(20,000-5,800)  │
│    │        │      │                    │      │×17=241,400    │
├──┼────┼───┼──────────┼───┼────────┤
│四  │不詳    │不詳  │八十五年  二月五日  │5,500 │(20,000-5,500)  │
│    │        │      │                    │      │×17=246,500    │
├──┼────┼───┼──────────┼───┼────────┤
│五  │不詳    │不詳  │八十五年  三月五日  │5,200 │(20,000-5,200)  │
│    │        │      │                    │      │×17=251,600    │
├──┼────┼───┼──────────┼───┼────────┤
│六  │不詳    │不詳  │八十五年  四月五日  │5,200 │(20,000-5,200)  │
│    │        │      │                    │      │×17=251,600    │
├──┼────┼───┼──────────┼───┼────────┤
│七  │不詳    │不詳  │八十五年  五月五日  │5,200 │(20,000-5,200)  │
│    │        │      │                    │      │×17=251,600    │
├──┼────┼───┼──────────┼───┼────────┤
│八  │不詳    │不詳  │八十五年  六月五日  │5,500 │(20,000-5,500)  │
│    │        │      │                    │      │×17=246,500    │
├──┼────┼───┼──────────┼───┼────────┤
│九  │不詳    │不詳  │八十五年  七月五日  │6,000 │(20,000-6,000)  │
│    │        │      │                    │      │×17=238,000    │
├──┼────┼───┼──────────┼───┼────────┤
│十  │不詳    │不詳  │八十五年  八月五日  │7,000 │(20,000-7,000)  │
│    │        │      │                    │      │×17=221,000    │
├──┼────┼───┼──────────┼───┼────────┤
│十一│不詳    │不詳  │八十五年  九月五日  │7,600 │(20,000-7,600)  │
│    │        │      │                    │      │×17+600=211,400│
│    │        │      │                    │      │（活會會員乙○○│
│    │        │      │                    │      │部分超收六百元）│
├──┴────┴───┴──────────┴───┴────────┤
│詐得活會會款總額                            共計二百六十四萬七千五百元│
└───────────────────────────────────┘
附表二：八十四年一月十五日（乙會）
┌──┬────┬───┬──────────┬───┬────────┐
│編號│被冒標會│會單上│  冒  標  時  間    │標  息│詐得活會款項    │
│    │員姓名  │號碼  │                    │      │（標金-標息)    │
│    │        │    │                    │      │×活會人數（須  │
│    │        │      │                    │      │扣除會首及死會  │
│    │        │      │                    │      │數）            │
├──┼────┼───┼──────────┼───┼────────┤
│一  │不詳    │不詳  │八十五年二月十五日  │6,900 │(20,000-6,900)  │
│    │        │      │                    │      │×56=733,600    │
├──┼────┼───┼──────────┼───┼────────┤
│二  │不詳    │不詳  │八十五年三月十五日  │6,900 │(20,000-6,900)  │
│    │        │      │                    │      │×56=733,600    │
├──┼────┼───┼──────────┼───┼────────┤
│三  │不詳    │不詳  │八十五年四月十五日  │6,900 │(20,000-6,900)  │
│    │        │      │                    │      │×56=733,600    │
├──┼────┼───┼──────────┼───┼────────┤
│四  │不詳    │不詳  │八十五年五月十五日  │6,900 │(20,000-6,900)  │
│    │        │      │                    │      │×56=733,600    │
├──┼────┼───┼──────────┼───┼────────┤
│五  │不詳    │不詳  │八十五年六月十五日  │6,900 │(20,000-6,900)  │
│    │        │      │                    │      │×56=733,600    │
├──┼────┼───┼──────────┼───┼────────┤
│六  │不詳    │不詳  │八十五年六月三十日  │6,900 │(20,000-6,900)  │
│    │        │      │                    │      │×56=733,600    │
├──┼────┼───┼──────────┼───┼────────┤
│七  │不詳    │不詳  │八十五年七月十五日  │6,900 │(20,000-6,900)  │
│    │        │      │                    │      │×56=733,600    │
├──┼────┼───┼──────────┼───┼────────┤
│八  │不詳    │不詳  │八十五年八月十五日  │6,900 │(20,000-6,900)  │
│    │        │      │                    │      │×56=733,600    │
├──┼────┼───┼──────────┼───┼────────┤
│九  │不詳    │不詳  │八十五年九月十五日  │6,900 │(20,000-6,900)  │
│    │        │      │                    │      │×56=733,600    │
├──┴────┴───┴──────────┴───┴────────┤
│詐得活會會款總額：                          共計六百六十萬二千四百元  │
└───────────────────────────────────┘


司法院資訊處製作；財團法人民間司法改革基金會備份。
